【裁判字號】    98,重訴,63
【裁判日期】    981028
【裁判案由】    侵權行為損害賠償
【裁判全文】
臺灣臺南地方法院民事判決              98年度重訴字第63號
原      告  丁○○
            丙○○
            乙○○○
            戊○○
共      同
訴訟代理人  謝依良律師
被      告  甲○○
                        之3
上列被告因過失傷害案件（本院97年度交簡字第1818號），經原
告提起刑事附帶民事訴訟請求損害賠償（本院97年度交重附民字
第18號），本院刑事庭裁定移送前來，本院於民國98年10月14日
言詞辯論終結，判決如下：
    主  文
被告應給付原告丁○○新台幣壹佰貳拾陸萬貳仟柒佰貳拾陸元，
及自民國九十七年六月十一日起至清償日止，按週年利率百分之
五計算之利息。
被告應給付原告丙○○、乙○○○各新台幣柒萬元，及自民國九
十七年六月十一日起至清償日止，按週年利率百分之五計算之利
息。
被告應給付原告戊○○新台幣壹萬柒仟零參拾壹元，及自民國九
十七年六月十一日起至清償日止，按週年利率百分之五計算之利
息。
原告其餘之訴駁回。
訴訟費用新台幣壹仟元由被告負擔。
本判決原告丁○○勝訴部分，於原告丁○○以新台幣肆拾貳萬元
供擔保後得假執行。但被告如以新台幣壹佰貳拾陸萬貳仟柒佰貳
拾陸元為原告預供擔保後，得免為假執行。
本判決原告丙○○、乙○○○、戊○○勝訴部分各得假執行。但
被告分別以新台幣柒萬元、新台幣柒萬元、新台幣壹萬柒仟零參
拾壹元依序為原告丙○○、乙○○○、戊○○預供擔保後，得免
為假執行。
原告其餘假執行之聲請駁回。
    事實及理由
一、程序方面：
    本件被告所犯為過失傷害罪，原告得於刑事訴訟程序附帶提
    起損害賠償之民事訴訟，須限於因被告之犯罪事實所侵害之
    個人私權，即限於原告因人身傷害所生之損害，不及於其物
    之損害在內，原告戊○○於本件附帶民事訴訟程序中請求賠
    償其機車修理費用部分，因原告戊○○於民國98年4月22日
    以書狀表明追加該部分之損害，並願繳納裁判費，且為被告
    所同意，合於民事訴訟法第255條第1項第1款規定，應予准
    許，先予敘明。
二、原告起訴主張：
  (一)緣被告於96年7月18日16時48分許，駕駛車號5K-0122號自用
    小客車，應注意車輛行經劃有分向限制線之雙向車道時，不
    得跨越行駛及迴轉，竟疏於注意，在台南市○區○○街223
    號之2路口前，違規迴轉，撞擊由原告丁○○所騎乘後載原
    告戊○○之車號L8H-282號機車，致原告丁○○受有頭部外
    傷併腦軸突損傷合併右側輕癱、顏面撕裂傷、右耳撕裂傷、
    右手前臂撕裂傷、右膝及大腿扭傷、左上側門牙斷裂、右上
    第3大臼齒斷裂、左眼外傷致第4對腦神麻痺，經治療後，迄
    今仍遺有複視及左側下肢步態不穩之後遺症，原告丁○○所
    有之行動電話亦於該次車禍中毀損；而原告戊○○則受有頭
    部外傷、右腕及前臂擦傷及其所有之車號L8H-282號機車毀
    損。
  (二)按故意或過失，不法侵害他人之權利者，負損害賠償責任；
    汽車、機車或其他非依軌道行駛之動力車輛，在使用中加損
    害於他人者，駕駛人應賠償因此所生之損害；不法侵害他人
    之身體或健康者，對於被害人因此喪失或減少勞動能力或增
    加生活上之需要時，應負損害賠償責任；不法侵害他人之身
    體、健康、名譽、自由、信用、隱私、貞操，或不法侵害其
    他人格法益而情節重大者，被害人雖非財產上之損害，亦得
    請求賠償相當之金額；負損害賠償責任者，除法律另有規定
    或契約另有訂定外，應回復他方損害發生前之原狀；第1項
    情形，債權人得請求支付回復原狀所必要之費用，以代回復
    原狀；應回復原狀者，如經債權人定相當期限催告後，逾期
    不為回復時，債權人得請求以金錢賠償其損害。民法第184
    條第1項前段、第191條之2前段、第193條第1項、第195條第
    1 項前段、第213條第1、3項及第214條分別定有明文。查被
    告過失不法侵害原告丁○○、戊○○之身體、健康及財產（
    行動電話、機車），既堪認定，則被告對於原告丁○○、戊○○因而所受之損害，依前揭規定，自應負損害賠償責任。
  (三)另按民法第195條第1項之規定，於不法侵害他人基於父、母
    、子、女或配偶關係之身分法益而情節重大者，被害人雖非
    財產上之損害，亦得請求賠償相當之金額，民法第195條第3
    項亦定有明文。又所謂「不法侵害他人基於父、母、子、女
    或配偶關係之身分法益而情節重大者」，其適用範圍應依具
    體個案判斷，例如被害人因侵權行為而受有重大傷害，其父
    、母、子、女或配偶基於親情、倫理或生活扶持等利益，即
    可認定係屬身分法益之一種，得請求加害人就非財產上損害
    為相當之賠償。本件被告過失不法侵害丁○○之身體，致丁○○呈現複視之狀態，則丙○○、乙○○○分別為丁○○之
    父、母，因被告過失撞傷丁○○致成殘障，情節重大，其基
    於親子身分所發生之親情、倫理及生活互助所繫之身分法益
    ，因此而受有損害，精神上所受痛苦，依民法第195條第3項
    規定意旨，丙○○、乙○○○自得請求被告給付精神慰撫金
    。
  (三)原告得請求下列損害賠償：
   1.原告丁○○部分：
    (1)醫療費用部分：丁○○因本件車禍受傷，迄今共支出醫療
      費用32,407元。另丁○○因本件車禍導致牙齒斷裂，治療
      牙齒所需之醫療費用預計為3萬元。
    (2)增加生活上支出部分：
     看護費：原告丁○○因本件車禍，陷於昏迷，住院16天
       期間須有專人24小時照護，且原告丁○○出院後直至9月
       20日止，其意識仍呈現呆滯狀態，處於無法自理生活狀
       態，需人全天候照料看護，而看護費用乃丁○○增加生
       活上需要及將來維持傷害後健康所必需之支出（最高法
       院65 年度第8次民庭庭推總會決議參照），原告丁○○
       自得請求看護費用，雖由原告丁○○之母自行看護，此
       固係出於親情，但親屬看護所付出之勞力，並非不能評
       價為金錢，只因兩者身份關係密切而免除支付義務，此
       種親屬身份關係之恩惠，自不能加惠於被告，故應衡量
       及比照僱用職業護士看護情形，認原告丁○○受有相當
       親屬看護費之損害，得向被告請求賠償，目前實務上見
       解亦認看護費用每日以2,000元計算應屬相當，是依每日
       看護費2,000元計算，原告丁○○得請求97年7月18日至
       97年9月20日止（共計65天）之看護費用130,000元。
     營養品費用：原告丁○○因本件車禍受傷後，為療養身
       體須購買營養品等，共計支出119,120元。
     計程車車資：原告丁○○出院後，因病情無法自由行動
       ，為至醫院進行復健治療，須搭乘計程車，共計支出
       15,920元。
    (3)減少工作收入及喪失勞動能力之損失：
     原告丁○○因本件車禍受傷，須持續治療復健，直至今
       （97）年4月始能上班，丁○○發生車禍前，係任職於台
       南度小月擔仔麵，每月薪資為22,000元，故車禍發生翌
       日即96年7月19日至97年3月31日止，共計8月13日未能工
       作，此部分之工作損失為185,533元【22,000元×（8+13
       /30）月＝185533，元以下四捨五入】。
     按原告丁○○因本件車禍，目前仍遺有複視之後遺症，
       且依醫生診斷，並無復原之可能，堪認原告丁○○之勞
       動能力已喪失達50%，依最高法院61年度台上字第1987號
       判例意旨，所謂減少及殘存勞動能力之價值，應依其能
       力在通常情形下可能取得之收入為準。查：原告丁○○
       自今年4月能上班，距勞工強制退休年齡之60歲（勞動基
       準法第54條第1項第1款參照），尚餘39年7月之工作年限
       ，為求簡便，爰以39年為基準，依霍夫曼計算法計算一
       次給付之金額，其金額為2,900,079元【（22,000元×12
       月×21.970298×50％＝0000000，元以下四捨五入）】
       。
    (4)精神慰藉金部分：原告丁○○年僅20歲，正值青春年華，
      人生正在起步，因被告駕車之輕忽態度，致其肉體殘缺苦
      痛，迄今仍遺有複視、左側下肢步態不穩等後遺症，顏面
      下巴遺有疤痕，丁○○精神上受有莫大痛苦，不言可喻，
      爰請求精神慰藉金5,000,000元。
    (5)行動電話部分：本件車禍導致原告丁○○所有之行動電話
      毀損，為修理行動電話，而支出4,250元。
    (6)合計：原告丁○○得請求8,417,309元。
   2.原告丙○○、乙○○○部分：如上所述，原告丁○○因本
     件車禍而有複視及左側下肢步態不穩之後遺症，其父母即
     原告丙○○、乙○○○須一方面工作，一方面照護原告丁○○及帶其四處求醫積極復健，原告丙○○、乙○○○身
     為丁○○之父母，眼見原告丁○○殘障，其精神所受痛苦
     ，莫此為甚，爰各請求精神慰藉金100萬元。
   3.原告戊○○部分：
    (1)醫療費用部分：戊○○因本件車禍受傷，迄今共支出醫療
      費用1,020元。
    (2)機車部分：本件車禍導致戊○○所有之機車受損，經向被
      告請求修復，被告置之不理，戊○○自行修理機車而支出
      18,310元。
    (3)精神慰藉金部分：戊○○因被告駕車之輕忽態度，致其肉
      體受傷，精神上受到驚嚇，爰請求精神慰藉金5萬元。
    (4)合計：戊○○得請求69,330元。
  (四)並聲明：被告告應分別給付原告丁○○8,417,309元、原告
    丙○○100萬元、原告王美菊100萬元、戊○○69,330元，及
    均自起訴狀繕本送達被告翌日起至清償日止，按週年利率百
    分之5計算之利息。並願供擔保，請准宣告假執行。
二、被告抗辯則以：
  (一)按損害之發生或擴大，被害人與有過失者，法院得減輕賠償
    金額，或免除之，民法第217條第1項定有明文，查本件車禍
    事故之發生，係原告丁○○騎乘之重型機車車頭，撞擊被告
    駕駛之自用小客車左側後門，且撞擊力道之大，導致原告機
    車車頭嚴重毀損、被告自小客車車後門板金嚴重凹陷，左後
    車門之車窗亦因此破損不堪使用。衡上事實，並酌以該事故
    路段之速限50公里等客觀事實推論，若非原告車速過快，且
    未注意車前狀況，豈會產生原告以機車車頭撞擊被告自小客
    車車身，且撞擊點接近左後車身，並產生兩車車體嚴重毀損
    之結果。縱認被告有違規迴轉之事實，亦不當然產生上開結
    果，而係原告丁○○未注意車前狀況，及超速駕駛，導致本
    件事故。故原告丁○○對本件車禍之發生亦屬與有過失，且
    過失責任應大於被告，被告之賠償責任應酌減之。
  (二)原告丁○○主張損害部分：
   1.看護費：原告雖提出台南市立醫院之診斷證明書為證，惟
     該診斷證明書僅能證明原告有受專人照護，並未能證明原
     告因此所受之損失。
   2.96年7月18日至96年9月20日間共計65天之看護費用13萬元
     部分：被告否認原告林楷洛有其主張「意識呈現呆滯、無
     法自理生活狀態，需人全天侯照料看護」之必要。又被告
     泛指依實務上每日看護費2,000元計算，亦應提出相當證據
     。
   3.原告主張營養品費用部分，原告僅提出收據，而未提出醫
     師處方或囑言，實無法證明此為填補其損害所需之必要費
     用。
   4.原告丁○○之計程車資部分：對於原告搭計程車前往市立
     醫院、奇美醫院、成大醫院治療部分不爭執，但爭執每趟
     金額顯然過高，應予酌減，另原告其餘主張均非必要費用
     ，應駁回之。
   5.減少工作收入及喪失勞動能力之損失：
     查原告因車禍受傷住院16天，受有該期間之工作收入損失
     之事實，被告不否認，逾此部分原告未提出證明有達無法
     工作之程度，即非因此所失利益，不應予准許。
     原告另主張其勞動能力減少達50％受有2,900,079元損失部
     分，被告否認之，請原告提出有無法回復之傷害，以及因
     此傷害減少勞動能力之證據。
   6.精神慰撫金：又本件原告丁○○為與有過失已如上述，是
     原告丁○○請求精神慰撫金500萬元部分，自屬無理由，應
     予駁回。縱認為有理由，其請求之金額過高，應予酌減。
   7.行動電話部分：原告提出之收據上載，故障描述為「入水
     受潮」，與本件車禍事故完全無關，是原告此部分請求顯
     無理由。
  (三)原告丙○○、乙○○○主張之精神慰撫金部分：
    被告過失傷害丁○○之行為並無侵害其父母身分法益之情節
     ，核原告主張與法不符。又依原告丁○○台南市立醫院97
     年2月29日診斷證明書上載，其遺留之病症為複視、左側下
     肢步態不穩，經過復健後，應已回復正常，並未達殘障之
     程度，顯與原告主張不符。
  (四)原告戊○○主張之損害部分：
   1.原告丁○○就本件侵權行為事故與有過失，是原告丁○○
     應就原告戊○○所受損害負賠償責任。
   2.原告戊○○請求精神慰撫金50,000元顯屬過高，應予酌減
     之。
  (五)並聲明：駁回原告之訴。如受不利判決，請准供擔保免為假
    執行。
三、經本院偕同兩造整理不爭執點及爭執點，經確認如下並以之
    作為本件裁判基礎：
（一）不爭執點：
   1、原告丁○○請求之部分：
    (1)醫療費：62,407元，被告不爭執。
    (2)看護費：原告減縮為92,000元，被告不爭執。
    (3)營養費：原告捨棄該部分請求。
    (4)車資：15,920元，被告不爭執。
    (5)減少工作損失（即原告丁○○因車禍受傷而中斷工作至復
      職日前之工作收入損失）：185,533元，被告不爭執。
    (6)未來勞動能力減損之損害：兩造同意以基本工資17,820元
      計算至60歲。
    (7)行動電話毀損：捨棄該部分請求。
   2、原告戊○○請求醫療費1,020元及機車修理費18,310元部
      分：被告不爭執。
   3、本件車禍導致原告丁○○及戊○○體傷、原告戊○○所有
      機車受損，肇事責任被告應負7成過失，原告丁○○亦與
      有過失，應負3成過失，其餘原告亦與原告丁○○同負3
      成過失責任。
   4、原告迄今尚未領得強制責任險理賠金。
（二）爭執點：
   1、原告丁○○未來勞動能力減損之損害額為何？
   2、原告各人精神慰撫金合理數額？
三、茲就兩造爭執點認定如下：
  (一)勞動能力減損之損害：
  1、按不法侵害他人之身體或健康者，對於被害人因此喪失或
     減少勞動能力，應負損害賠償責任，民法第193條第1項定
     有明文。查原告車禍發生後，於97年9月2日最後1次門診，
     仍有複視及下肢易累易酸情形，依醫理為永久性傷害，無
     法復原，後遺症為複視，無法粗重工作，無法從事須精確
     視力的工作，有台南市立醫院98年9月8日南市醫字第098
     0000682號函暨所附之就醫摘要1份在卷可稽（見本院卷144
     頁至146頁）。又原告之複視後遺症，必需慢慢去適應，日
     常生活不至於影響，惟對需要細緻的工作，恐有影響等情
     ，亦有國立成功大學醫學院附設醫院98年9月11日成附醫眼
     字第0980015950號函暨所附之病患診療資料摘錄表1份在卷
     可稽（見本院卷147頁至148頁），可證原告丁○○經治療
     後仍不能完全康復，且因其眼睛複視之障害，其無法從事
     精確視力之工作，其勞動能力較一般人確有減損，參以原
     告丁○○於車禍前，原本擔任廚師一職，月薪22,000元，
     於車禍後，因眼睛複視無法從事精確工作，僅能擔任端菜
     、清潔之雜工，月薪降為13,000元等情，亦有台南度小月
     擔仔麵之民事陳報狀附卷可稽（見本院卷131頁），顯見原
     告丁○○因眼睛複視，無法從事原來工作而減少勞動能力
     ，綜參上開事證，本院認原告因前開傷害而喪失勞動能力
     程度為百分之20，核為適當。
  2、次按，身體或健康受侵害，而減少勞動能力者，其減少及
     殘存勞動能力之價值，不能以現有之收入為準，蓋現有收
     入每因特殊因素之存在，而與實際所餘勞動能力不能相符
     ，現有收入高者，一旦喪失其職位，未必能自他處獲得同
     一待遇，故所謂減少及殘存勞動能力之價值，應以其能力
     在通常情形下可能取得收入為標準；又被害人因身體健康
     被侵害而喪失勞動能力所受之損害，其金額應就被害人受
     侵害前之身體健康狀態、教育程度、專門技能、社會經驗
     等方面酌定之，不能以一時一地之工作收入為準（最高法
     院著有61年度台上字第1987號、63年度台上字第1394號判
     例意旨參照）。本件兩造同意以基本工資17,820元為標準
     計算至原告丁○○60歲為止，為其未來勞動能力減損之損
     害，依此計算，原告丁○○係於76年10月27日出生，其自
     97年4月1日復職至其60歲為止（按，車禍發生日至97年3月
     31日以前之工作損失數額，業已如不爭執如上），尚有39
     年又7個月（即約39.58年）之勞動年限。則原告丁○○所
     受減少勞動能力之損失為948,034元【計算式：年別5%複式
     霍夫曼計算法（第一年不扣除中間利息），其計算式為：
     [(17820X12)*21.00000000（此為39年之霍夫曼係數）+(
     17820X12)*0.58*（22.0000 0000-00.00000000）]=000000
     0（小數點以下四捨五入），又因原告丁○○喪失勞動能力
     程度為20%，則4,740,172元X20%= 948,034元（元以下4捨5
     入）】。
  (二)精神慰撫金：
  1、按民法第195條第1項雖規定不法侵害他人之身體、健康者
     ，得請求賠償相當金額之非財產上之損害，惟所謂相當，
     除斟酌雙方身分資力外，尤應兼顧加害程度與其身體、健
     康影響是否重大以為斷（最高法院89年度臺上字第1952號
     判決意旨參照）。
  2、查原告丁○○因被告之過失行為受有頭部外傷併腦軸突損
     傷；顏面撕裂傷共5處各為0.5公分、1公分、3公分、2公分
     、4公分；右前臂撕裂傷5公分，並有複視及左側下肢步態
     不穩之後遺症等情形，精神上自受有極大之痛苦，原告依
     據民法第195條之規定請求被告賠償其非財產上之損害，即
     屬有據。本院審酌原告正職青年，發生車禍事故前任職台
     南度小月擔仔麵廚師，每月薪資22,000元，名下無任何財
     產；而被告為高中畢業，於嬰兒用品店擔任臨時店員，平
     均每月收入約1萬餘元，此有兩造稅務電子閘門財產所得調
     件明細表在卷足佐，原告眼部傷害後遺症對其日後生活及
     工作俱受影響，所受之精神上痛苦程度等一切情狀，認原
     告請求慰撫金500萬元，尚嫌過高，應予核減為50萬元，方
     稱允當。至逾此數額之請求，要難准許。
  3、又原告戊○○高中畢業，未婚，名下無任何財產，其因本
     件車禍事故受頭部擦傷、右腕及前臂擦傷，傷勢尚屬輕微
     ，不影響原告戊○○日常生活及行動能力，所受之精神上
     痛苦程度等一切情狀，認原告請求慰撫金5萬元，尚嫌過高
     ，應予核減為5千元，方稱允當。至逾此數額之請求，要難
     准許。
  4、原告丙○○、乙○○○精神慰撫金部分：
   (1)按不法侵害他人之身體、健康、名譽、自由、信用、隱私
     、貞操，或不法侵害其他人格法益而情節重大者，被害人
     雖非財產上之損害，亦得請求賠償相當之金額。其名譽被
     侵害者，並得請求回復名譽之適當處分。前項請求權，不
     得讓與或繼承。但以金額賠償之請求權已依契約承諾，或
     已起訴者，不在此限。前2項規定，於不法侵害他人基於父
     、母、子、女或配偶關係之身分法益而情節重大者，準用
     之，民法第195條定有明文。本件原告丙○○、乙○○○為
     丁○○父母，原告丁○○甫成年，正值反哺以報親恩之時
     ，卻因本件車禍受傷致眼睛遺有複視、左側下肢步態不穩
     之後遺症，而將減損其日後部分工作之能力，已如前述，
     身為父母仍需額外擔憂其傷勢對其孩子日後前途之影響，
     ，自屬侵害其身分法益，原告丙○○、乙○○○基於父母
     身分關係所生之骨肉親情、倫理及生活受扶養之身分法益
     受到侵害，原告丙○○、乙○○○精神受有痛苦，情節亦
     屬重大，審酌上開被告之身分、資力，及原告丙○○96年
     度之所得為140元，名下有財產28筆，價值共1,228,970元
     、原告乙○○○96年度之所得為1,068, 814元，名下有房
     屋1棟及土地2筆、投資1筆，財產總額1,891,310元等情狀
     ，本院認原告丙○○、乙○○○所受非財產上損害各為10
     萬元為適當，逾此所為請求尚嫌過高，不予准許。
四、是以，若先不論過失比例，原告丁○○所得請求之賠償為醫
    療費62,407元、看護費92,000元、車資15,920元，減少工作
    損失185,533元、未來勞動能力減損之損害948,034元、精神
    慰撫金50萬元，共計1,803,894元；原告丙○○、乙○○○
    得請求慰撫金各10萬元；原告戊○○得請求之賠償為醫療費
    1,020元、機車修理費18,310元及精神慰撫金5千元，共計24
    ,330元。惟按，損害之發生或擴大，被害人與有過失者，法
    院得減輕賠償金額，此於被害人之代理人或使用人與有過失
    之情形，亦有準用，為民法第217條第1項、第3項定有明文
   （民國88年4月21日公佈，89年5月5日施行之民法債編施行法
    第14條第2項規定溯及適用），亦即損害之發生或擴大，被
    害人之代理人或使用人與有過失者，法院得減輕賠償金額或
    免除之。而駕駛機車附載他人，該他人係因駕駛人之載送而
    擴大其活動範圍，駕駛人為之駕駛機車，應認係該他人之使
    用人，依前該規定，自得減免賠償義務人之賠償金額（最高
    法院74年台上字第1170號判例、90年台上字第1046號裁判參
    照）。依前所述，兩造已不爭執就本件車禍過失比例由原告
    方面負3成過失責任，被告負7成過失責任，則依過失相抵之
    法則，原告丁○○得請求被告賠償之金額為1,262,726（1,8
    03,894×70％＝1,262,726元，元以下四捨五入）】。原告
    丙○○、乙○○○得請求被告賠償之金額各為7萬元（10,00
    0×70％＝7萬元），原告戊○○得請求被告賠償之金額為17
    ,031元（24,330×70％＝17,031元）。
五、從而，原告依侵權行為之法律關係，請求被告應分別給付原
    告丁○○1,262,726元、給付原告丙○○7萬元、給付原告乙○○○7萬元、給付原告戊○○17,031元，及均自起訴狀繕
    本送達之翌日即97年6月11日起至清償日止，按年息5%計算
    之利息，為有理由，應予准許，逾上開範圍之請求，尚屬無
    據，應予駁回。
六、本判決原告丁○○勝訴部分，原告陳明願供擔保，聲請宣告
    假執行，核無不合，爰酌定相當擔保金額准許之。至於原告
    敗訴部分，其假執行之聲請已失所依附，應予駁回。另其餘
    原告勝訴部分因未逾50萬元，爰依職權宣告假執行。本院並
    依職權宣告被告得供相當之擔保免為假執行。
七、訴訟費用負擔之依據：民事訴訟法第79條。
中    華    民    國    98    年    10    月    28    日
                  民事第三庭  法  官  蔡雅惠
以上正本係照原本作成。
如對本判決上訴，須於判決送達後20日內向本院提出上訴狀（應
附繕本）。
中    華    民    國    98    年    10    月    28    日
                              書記官  詹書瑋


司法院資訊處製作；財團法人民間司法改革基金會備份。
